【裁判字號】    95,易,159
【裁判日期】    951208
【裁判案由】    詐欺
【裁判全文】
臺灣臺中地方法院刑事判決               95年度易字第159號
公  訴  人  臺灣臺中地方法院檢察署檢察官
被      告  乙○○
                    18號9樓.
上列被告因詐欺案件，經檢察官提起公訴（九十四年度調偵字第
四二三號），本院判決如下：
    主    文
乙○○意圖為自己不法之所有，以詐術使人將本人之物交付，處
有期徒刑肆月，如易科罰金，以銀元佰元即新臺幣玖佰元折算
壹日。緩刑貳年。
    犯罪事實
一、乙○○意圖為自己不法所有，基於詐欺取財之犯意，明知其
    原設立擔任負責人之「綺鋒機械工業有限公司」（下稱綺鋒
    公司）業於民國九十一年八月六日，據經濟部函准解散登記
    而不存在，仍於九十二年十月十六日佯以綺鋒公司名義，打
    電話至合昌鑽石工具有限公司（下稱合昌公司），在電話中
    稱欲訂購鑽石砂輪，合昌公司並即傳真工作分配單予乙○○
    確認，乙○○在工作分配單上簽寫「綺鋒」、「乙○○」等
    字句確認後隨即回傳予合昌公司，致合昌公司不疑有他，誤
    認乙○○經營之綺鋒公司確向其訂購鑽石砂輪，而接續於九
    十二年十二月三日交付價格新臺幣（下同）五萬二千元之鑽
    石砂輪一個、九十二年十二月二十五日交付單價五萬二千元
    之鑽石砂輪二個、九十三年二月一日交付價格五萬二千元之
    鑽石砂輪一個、九十三年二月十四日交付價格七萬一千元之
    鑽石砂輪一個，及於九十三年三月十八日交付價格五萬二千
    元之鑽石砂輪一個，共計交付六個鑽石砂輪、總價共計三十
    三萬一千元，惟乙○○收受合昌公司所交付之六個鑽石砂輪
    後，即未付任何款項且避不見面，嗣經合昌公司查訪，發現
    綺鋒公司於訂購鑽石砂輪前早已辦理解散登記，始知受騙。
二、案經合昌公司告訴臺灣臺中地方法院檢察署檢察官偵查起訴
    。
    理    由
一、訊據被告乙○○固坦承有向合昌公司訂購鑽石砂輪之事實，
    惟矢口否認有何詐欺取財及未經登記而以公司名義經營業務
    之犯行，辯稱：其並未以綺鋒公司名義向合昌公司訂購砂輪
    ，工作分配單上所載「綺鋒」二字只是習慣，且告訴人所交
    付之鑽石砂輪品質有瑕疵，造成其無法收到貨款，並造成其
    損失，所以其拒絕給付貨款給合昌公司，其並無用已解散之
    綺鋒公司名義與合昌公司交易，也未用綺鋒公司名義詐騙合
    昌公司云云。惟查：
  (一)前揭犯罪事實，業據證人甲○○於警詢、檢察官偵查中及本
    院審理時證述明確，且有工作分配單二份、出貨單五份、經
    濟部中部辦公室九十四年十一月二十八日經中三字第○九四
    三○九八二六五○號函及附件綺鋒公司之變更登記表、股東
    名單、股東同意書、經濟部准解散登記函各一份附卷足憑。
  (二)被告雖辯稱其並未以綺鋒公司與告訴人合昌公司交易云云，
    惟查，被告於檢察官偵查中先供陳：其是用綺鋒公司名義訂
    貨沒錯，但其信用沒有問題等語（見臺灣臺中地方法院檢察
    署九十四年度偵緝字第一三八三號偵查卷第二三頁），其嗣
    後雖改稱：因其未告知告訴人公司綺鋒公司已解散，所以告
    訴人一直以為這家公司還存在等語（見同署九十四年度調偵
    字第四二三號偵查卷第八頁），惟被告於檢察官偵查中及本
    院審理時均自承該工作分配單上所載「綺鋒乙○○１０月１
    ６日」等字句為其所簽寫等語明確（見同署九十四年度調偵
    字第四二三號偵查卷第七頁、本院卷第九十頁、第九十一頁
    ），又被告於本院審理時亦陳稱：其於九十二年以後即未再
    以綺鋒公司名義與其他人訂貨等語，是如被告確於綺鋒公司
    解散登記完畢後，即改以新成立之鑽駩公司名義進行交易，
    且未曾再以綺鋒公司與他人交易，衡情自無可能於任何與他
    人交易之確認文件上再記載「綺鋒公司」名義，且如他人有
    誤認公司名稱情形，被告理應會立即向交易之他人表明現所
    經營之公司名稱為鑽駩公司，以避免日後訂約或交易填載發
    票發生疑義，復參以前開經濟部中部辦公室函文所示，綺鋒
    公司已於九十一年八月六日解散登記完畢，併參以經濟部九
    十一年十二月十八日經授中字第○九一三三一五六九九○號
    函所示，鑽駩公司於九十一年十二月十八日即已核准設立登
    記，而本件被告向合昌公司訂購鑽石砂輪係於九十二年十月
    十六日，足徵被告向告訴人訂購鑽石砂輪距離綺鋒公司解散
    登記已逾一年，且為鑽駩公司設立登記後亦已逾十個多月，
    是以被告向告訴人合昌公司訂購該批鑽石砂輪時，綺鋒公司
    已停業一年多，而鑽駩公司亦已經營十多個月，時間均非短
    暫，是如被告確係以鑽駩公司名義繼續經營，則如告訴人誤
    會與被告交易之公司名稱，依照一般經驗法則，被告自應會
    立即表明公司之名稱已變更為鑽駩公司，而非仍沿用綺鋒公
    司名義與告訴人交易，並參以被告所提出其於九十二年三月
    三十一日與友達光電股份有限公司（下稱友達公司）之交易
    訂購單及九十二年七月二十五日出口報單內容所載，被告當
    時即以鑽駩公司名義而為交易及報關，益徵被告已使用鑽駩
    公司名義接受訂單交易，則被告既與其他公司交易時均知使
    用新成立之鑽駩公司名義，惟本件被告係自行在回傳之工作
    分配單上註記「綺鋒」字樣，顯與一般交易常情未合；況依
    被告所陳：其以綺鋒公司名義營業已十八年等語，顯然被告
    經營公司業務時間非短，亦應知悉公司名稱誤用即易造成交
    易上之困擾，何以其仍在工作分配單上記載已解散登記逾一
    年之「綺鋒」公司名義，而徒增交易之困擾，顯見被告係利
    用已不存在之綺鋒公司名義誤導告訴人，以使告訴人日後難
    以追索貨款甚明，被告所辯僅係習慣性之用語，核屬卸責之
    詞，並無足採。
  (三)被告雖辯稱其僅收受五個砂輪云云，惟依被告所簽收之送貨
    單內容所示，告訴人分別於九十二年十二月三日交付鑽石砂
    輪一個、九十二年十二月二十五日交付鑽石砂輪二個、九十
    三年二月一日交付鑽石砂輪一個、九十三年二月十四日交付
    鑽石砂輪一個，及於九十三年三月十八日交付鑽石砂輪一個
    ，共計交付六個鑽石砂輪無誤，且依被告所述，其購買告訴
    人之砂輪係要出口至大陸地區之Ｓｏｎｉｃｓ公司及友達公
    司，且一般出入海關之運送貨物，均會要求詳實填載，衡情
    被告就欲出口貨物之數量內容，自會先行數點無誤後始簽收
    ，否則如何裝船運送，足認被告確應係有於上開時間簽收告
    訴人交付之鑽石砂輪共計六個無誤，被告所辯其僅收受五個
    砂輪等語，委無足採。
  (四)又被告雖辯稱其係因告訴人合昌公司所交付之商品有瑕疵而
    拒絕給付，且其於收受當時因數量不足，無法先行測試，故
    無法先行知悉有瑕疵，其並無詐欺合昌公司云云。然查，經
    本院向友達公司函查結果，友達公司於九十二年十二月三十
    一日向鑽駩公司訂購玻璃磨邊機之５００＃砂輪二組及１０
    ００＃樹脂燒結砂輪一組，嗣於九十三年二月六日交貨，且
    經友達驗收完畢，並無任何被告所指之砂輪瑕疵情形，此據
    友達公司函覆本院之陳報狀及附件之產品資料查詢系統一份
    在卷可憑，是並無被告所稱砂輪瑕疵之情形；另經本院函詢
    群創光電股份有限公司（下稱群創公司）結果，係群創公司
    之關係企業Ｓｏｎｉｃｓ  Ｔｒａｄｉｎｇ  Ｌｉｍｉｔｅ
    ｄ公司（下稱Ｓｏｎｉｃｓ公司）於九十二年九月四日向鑽
    駩公司訂購圓盤式磨邊機，並約定每一台磨邊機需附上砂輪
    一個，鑽駩公司於九十二年十二月四日出口磨邊機五台，出
    口時未附砂輪，嗣於九十二年十二月補交砂輪四個、九十三
    年四月補交砂輪一個，鑽駩公司所交付之砂輪為樹脂合成，
    Ｓｏｎｉｃｓ公司曾提出異議，但鑽駩公司保證不會有問題
    ，經Ｓｏｎｉｃｓ公司判定驗收合格，並於九十三年六月十
    八日支付尾款等情，此亦有群創公九十五年七月三十一日九
    十五年度群法奇函字第二號函附卷可憑，足認被告自告訴人
    處所收受之砂輪已分別交付Ｓｏｎｉｃｓ公司及友達公司，
    並經Ｓｏｎｉｃｓ公司及友達公司驗收完畢無誤，且Ｓｏｎ
    ｉｃｓ公司並已於九十三年六月十八日即已給付貨款；再者
    ，依群創公司前開函文所示，每台磨邊機僅需附一個砂輪，
    且被告亦自承砂輪可一個一個進行測試等語，是以如當時被
    告急於補交砂輪予Ｓｏｎｉｃｓ公司，何以要告訴人補滿四
    個後始再寄送予Ｓｏｎｉｃｓ公司，況且依前開群創公司函
    文所示，被告於九十二年十二月間已補寄四個砂輪，何來無
    法測試砂輪情形，又一般公司行號之春節期間之假期多僅為
    五日，亦無可能常達三個月公司無法正常營運，是被告所述
    Ｓｏｎｉｃｓ公司自九十三年一至三月均無人在工作而無法
    測試之等語，亦與一般經驗常情未合，顯屬畏責飾卸之詞。
    至群創公司之覆函雖記載鑽駩公司所交付之砂輪嗣後發現部
    分有凹陷情形（其中一個發生剝殼現象），並Ｓｏｎｉｃｓ
    公司曾向鑽駩公司反應等語，然亦無任何證據證明被告亦曾
    向告訴人表示砂輪有瑕疵之情形，此與一般買受人於發現有
    瑕疵時會立即通知出賣人之交易常情不符，且依群創公司前
    開函文所示，本件被告係於告訴人提起告訴後之九十四年十
    一月二十三日始向Ｓｏｎｉｃｓ公司表示欲取回三個砂輪以
    代為向製造商爭取賠償等語，顯見被告於告訴人提起本件告
    訴前，均未曾表示欲聯絡告訴人處理，是如確係告訴人所製
    造之商品有瑕疵，衡諸常情，應會立即表示取回問題砂輪以
    釐清責任，何以被告於接獲Ｓｏｎｉｃｓ公司通知時，均未
    曾向Ｓｏｎｉｃｓ公司要求取回有問題砂輪以處理，反係於
    告訴人提起本件告訴後一年多，始向Ｓｏｎｉｃｓ公司表示
    要取回砂輪處理，亦與一般交易常情未合；至群創公司前開
    函文雖稱砂輪嗣後發現部分有凹陷情形（其中一個發生剝殼
    現象），惟該函文亦陳稱凹陷情形亦有可能係因使用習慣不
    良所致，且無證據證明該有瑕疵之砂輪即為告訴人所製作之
    砂輪，是尚無從據以認定即為告訴人所製造交付之砂輪有瑕
    疵，況依群創公司前開函文所示，被告於九十二年十二月即
    已交付Ｓｏｎｉｃｓ公司四個砂輪，是以Ｓｏｎｉｃｓ公司
    已於九十二年十二間已收受被告所交付之四個砂輪，且於使
    用三個月即發現有凹陷之瑕疵並已通知被告，何以被告在尚
    未付款予告訴人前，仍於九十三年二月一日、九十三年二月
    十四日及九十三年三月十八日繼續收受告訴人所交付之砂輪
    ，並於九十三年四月再度交付告訴人所製作之一個砂輪予Ｓ
    ｏｎｉｃｓ公司，均與常情未合，又依友達公司與群創公司
    函文所示，友達公司向被告訂購之砂輪共三組、Ｓｏｎｉｃ
    ｓ公司向被告訂購之砂輪則有五組，該二家公司向被告購買
    之砂輪共計至少八組，惟告訴人所交付予被告之砂輪僅六個
    ，且被告於本院審理時亦供陳九十二年十月所寄交之四個砂
    輪其中有一個為其原本之庫存品，是被告所交付予群創公司
    及友達公司之砂輪是否全係告訴人所生產製作即屬有疑，亦
    無足以認定Ｓｏｎｉｃｓ公司所稱有瑕疵之砂輪是否確為告
    訴人所生產製作之砂輪，是尚難僅憑群創公司前開函文，即
    為有利於被告之認定。復查，依群創公司及友達公司覆函所
    示，Ｓｏｎｉｃｓ公司於九十三年六月十八日即已支付尾款
    ，友達公司則已於九十三年二月六日驗收完畢，是於Ｓｏｎ
    ｉｃｓ公司驗收完畢付款後及友達公司驗收完畢後，至九十
    三年十月十五日告訴人提起告訴前，期間分別達三個多月及
    八個多月，惟被告竟均未給付任何貨款予告訴人，且無任何
    證據證明被告曾以砂輪有問題而向告訴人為拒絕付款之表示
    ，足見被告上開所辯，要屬事後卸責之詞，仍無足採。
  (五)另被告雖辯稱告訴人因有交貨遲延情形，故拒絕給付貨款予
    告訴人等語，惟查，本件告訴人固坦承有交貨遲延之情形，
    然前開砂輪均經被告收受確認後，並已分別交付予Ｓｏｎｉ
    ｃｓ公司及友達公司，並經Ｓｏｎｉｃｓ公司及友達公司驗
    收完畢，足見告訴人雖有遲延給付之情形，然亦經被告點收
    無誤，而告訴人所交付之商品亦未能證明有瑕疵之情形，核
    如前述，是被告既已收受告訴人所交付之砂輪，自應給付貨
    款予告訴人，亦與Ｓｏｎｉｃｓ公司及友達公司是否已給付
    貨款無涉，被告此部分所辯，自無足採。
  (六)被告明知綺鋒公司業已辦理解散登記完畢，未經重新辦理設
    立登記，依法即不得再以綺鋒公司名義與他人為交易行為，
    惟其仍使用已解散之綺鋒公司名義佯以向告訴人公司訂購前
    開鑽石砂輪以供己出貨使用，且事後拒不付款，其顯有為自
    己不法所有之意圖甚明。綜上所述，本件事證明確，被告所
    辯均無足採，其犯行至堪認定。
二、核被告所為，係犯刑法第三百三十九條第一項之詐欺取財罪
    ，及違反公司法第十九條第一項之未經設立登記而以公司名
    義經營業務罪，而依同條第二項之規定論處，被告先後訂購
    鑽石砂輪之行為，係基於同一之詐欺取財犯意下所為之接續
    行為，僅侵害一個法益，只論以一罪。查被告行為後，九十
    四年二月二日修正公布之刑法，自九十五年七月一日施行，
    修正後刑法刪除第五十五條關於牽連犯之規定。本件被告以
    已不存在之綺鋒公司名義向合昌公司訂購鑽石砂輪方法而詐
    取合昌公司之砂輪，是其所犯上開二罪之間，有方法結果之
    牽連關係，依行為時即修正前刑法第五十五條之規定，應從
    一重之詐欺取財罪處斷；依修正後之刑法既已刪除牽連犯之
    規定，則所犯上述各罪應依數罪併罰之規定分論併罰。比較
    新舊法之規定，修正後之規定並非較有利於被告，依刑法第
    二條第一項之規定，應適用行為時之法律，即適用修正前刑
    法第五十五條牽連犯之規定，從一重之詐欺取財罪處斷。爰
    審酌被告犯罪手段、目的、犯罪所得為三十三萬一千元，及
    被告犯後猶飾詞圖卸，並無悔意，且仍未賠償告訴人公司等
    一切情狀，量處如主文所示之刑。又被告行為後，罰金罰鍰
    提高標準條例第二條業已刪除，而刑法第四十一條第一項前
    段關於易科罰金之折算標準已由舊法之銀元一百元、二百元
    、三百元修正為新臺幣一千元、二千元、三千元，因屬科刑
    規範事項之變更，其折算標準為裁判時所應諭知，自有就新
    舊法規定比較之必要，經比較新舊法結果，以被告行為時之
    舊法較為有利於被告，是依刑法第二條第一項前段之規定，
    應適用被告行為時之舊法即依修正前刑法第四十一條第一項
    前段、修正前罰金罰鍰提高標準條例第二條之規定，諭知以
    銀元三百元折算一日為易科罰金之折算標準。末查，被告前
    未曾受有期徒刑以上刑之宣告，有臺灣高等法院被告前案紀
    錄表一份在卷可憑，其經此罪刑宣告教訓，當知所警惕，信
    無再犯之虞，本院審酌本案犯罪情節，並被告嗣後已與告訴
    人達成和解賠付告訴人十一萬元，有和解書一份在卷可憑，
    認前開刑之宣告以暫不執行為適當，爰併依修正後刑法第七
    十四條第一項第一款規定（被告行為後，刑法第七十四條業
    已修正公布施行，而本案係在新法修正公布後為判決，應逕
    適用新法即修正後刑法第七十四條之規定宣告緩刑，而無新
    舊法比較之問題，最高法院九十五年五月二十三日第八次刑
    事庭會議決議參照），諭知緩刑二年，以啟自新，並觀後效
    。
據上論斷，應依刑事訴訟法第二百九十九條第一項前段，公司法
第十九條第一項、第二項、刑法第二條第一項前段、第十一條前
段、第三百三十九條第一項、修正前刑法第五十五條、第四十一
條第一項前段、刑法第七十四條第一項第一款，罰金罰鍰提高標
準條例第一條前段、修正前罰金罰鍰提高標準條例第二條，判決
如主文。
中    華    民    國    95    年    12    月     8    日
                  刑事第六庭  審判長法  官  簡源希
                                    法  官  鄧敏雄
                                    法  官  戴博誠
上正本證明與原本無異。
如不服本判決，應於送達後十日內向本院提出上訴狀（須附繕
本），上訴於臺灣高等法院臺中分院。
                                    書記官  鄭淑英
中    華    民    國    95    年    12    月     8    日
【附錄論罪科刑法條】
刑法第三百三十九條第一項：
意圖為自己或第三人不法之所有，以詐術使人將本人或第三人之
物交付者，處五年以下有期徒刑、拘役或科或併科一千元以下罰
金。
公司法第十九條第一項、第二項：
未經設立登記，不得以公司名義經營業務或為其他法律行為。
違反前項規定者，行為人處一年以下有期徒刑、拘役或科或併科
新臺幣十五萬元以下罰金，並自負民事責任；行為人有二人以上
者，連帶負民事責任，並由主管機關禁止其使用公司名稱。


司法院資訊處製作；財團法人民間司法改革基金會備份。
